【裁判字號】    96,易,5381
【裁判日期】    970212
【裁判案由】    詐欺
【裁判全文】
臺灣臺中地方法院刑事判決              96年度易字第5381號
公  訴  人  臺灣臺中地方法院檢察署檢察官
被      告  乙○○
上列被告因詐欺案件，經檢察官提起公訴（96年度偵字第20516
號），本院判決如下：
    主    文
乙○○幫助意圖為自己不法之所有，以詐術使人將本人之物交付
，累犯，處有期徒刑肆月，如易科罰金，以銀元參佰元即新臺幣
玖佰元折算壹日。減為有期徒刑貳月，如易科罰金，以銀元參佰
元即新臺幣玖佰元折算壹日。
    犯罪事實
一、乙○○曾於民國（下同）89年間，因違反毒品危害防制條例
    案件，經本院以89年度易字第546號判處有期徒刑5月確定，
    於91年3月22日執行完畢。其明知依一般社會生活之通常經
    驗，要在郵局或金融機構開立帳戶並無困難，一般人均係使
    用自己之帳戶，只有別有用心之人才會不使用自己之帳戶，
    而使用他人帳戶，且已能預見提供帳戶予他人使用，可能遭
    不詳人藉以遂行詐欺被害人使之將款項匯入該帳戶，並作為
    犯罪贓款匯進提出之用，嗣再提領一空，致使被害人及偵查
    機關無從追查，進而便利實施詐欺之財產犯罪，惟其因缺錢
    花用，仍不違其本意，不顧他人所可能遭害之危險，而基於
    幫助由不詳真實姓名成年人實施詐欺取財之不確定犯意，於
    95年4月11日某時，與某真實姓名不詳而自稱「王有志」之
    成年男子，一同前往臺中縣大雅鄉○○○路39號臺中商業銀
    行大雅分行，申請開立帳號：000000000000號帳戶後，即在
    該銀行旁邊之某便利商店前，將其上開臺中商銀帳戶之存摺
    、印章、金融卡連同密碼，以每本新臺幣（下同）1000元之
    代價，出賣並交付予「王有志」之人，而任由他人藉以遂行
    詐欺取財犯罪，以此方式幫助該成年人詐騙他人財物。嗣後
    該成年人所屬之詐騙集團成員即基於意圖為自己不法所有之
    犯意，於95年4月25日，撥打電話予黃鉦淮，向其詐稱：黃
    鉦淮中獎100萬元，已存放於香港銀行，欲領取該筆獎金應
    先繳交稅金、律師訴訟費、會員費云云，致黃鉦淮因而陷於
    錯誤，遂於同日12時4分左右，前往中國農民銀行土城分行
    ，將3萬元之款項匯入乙○○上開臺中銀行之帳戶內。而上
    開匯入金額，於同日即被詐騙集團成員提領一空，獲取不法
    利益，乙○○因而幫助該詐騙集團成員實施詐欺取財得逞。
二、案經內政部警政署鐵路警察局第一警務段報告臺灣臺中地方
    法院檢察署檢察官偵查起訴。
    理  由
一、上述犯罪事實，業據被告乙○○於檢察官偵查及本院審理時
    供承不諱，核與被害人黃鉦淮於警詢時指訴被害之情節相符
    （上開被害人於警詢時陳述之詞，係屬被告以外之人於審判
    外之陳述，依刑事訴訟法第159條第1項規定，本不得作為證
    據，然而，當事人〈即被告及公訴人〉於本院調查證據時，
    知有前開情形，而未於言詞辯論終結前聲明異議，依同法第
    159條之5第2項規定，視為經當事人於審判程序同意作為證
    據，本院審酌被害人黃鉦淮上開言詞陳述作成時之情況，並
    無任何不法情事，認為適當，得為證據。），並有臺中商業
    銀行所檢送被告之開戶資料及交易明細各1份、被害人所提
    出之中國農民銀行匯條回條1紙在卷可資佐證，是依上述補
    強證據已足資擔保被告就上開犯罪事實所為之任意性自白具
    有相當程度之真實性，而得使本院確信被告前述自白之犯罪
    事實確屬真實，參照刑事訴訟法第156條第1項「被告之自白
    ，非出於強暴、脅迫、利誘、詐欺、疲勞訊問、違法羈押或
    其他不正之方法，且與事實相符者，得為證據。」，及同條
    第2項「被告之自白，不得作為有罪判決之唯一證據，仍應
    調查其他必要之證據，以察其是否與事實相符。」規定，本
    院自得依被告前述自白及各該補強證據認定被告確有為前述
    犯行。
二、按刑法上之故意，分為直接故意（確定故意）與間接故意（
    不確定故意），行為人對於構成犯罪之事實，明知並有意使
    其發生者，為直接故意；行為人對於構成犯罪之事實，預見
    其發生而其發生並不違背其本意者，為間接故意。且幫助犯
    之成立，以行為人主觀上認識被幫助者正欲從事犯罪或係正
    在從事犯罪，且該犯罪有既遂之可能，而其行為足以幫助他
    人實現構成要件者，即具有幫助故意，並不以行為人確知被
    幫助者係犯何罪名為必要。次按自政府開放金融業申請設立
    後，金融機構大量增加，使一般人申請存款帳戶極為容易且
    便利。是除非活期存款帳戶使用人欲將帳戶充作犯罪之用，
    否則一般充作正常使用之活期存款帳戶，並無向他人取得之
    必要，此乃一般人皆知之常識。況近來新聞媒體，對於不肖
    犯罪集團常大量收購存款帳戶後，再持以供作犯罪使用，藉
    此逃避檢警查緝之情事，亦多所報導；被告乙○○係有正常
    智力之人，有長期使用帳戶之經驗，對他人使用其帳戶，係
    用於不法之目的，自應有所認識，蓋如非供作犯罪出入之帳
    戶或其他不法目的，應無隱匿自己名義帳戶而拿走他人金融
    帳戶使用之必要。乃被告竟提供其前開銀行帳戶之存摺、金
    融卡、印章等物予「王有志」之人，其對於上開帳戶將可能
    遭人做為詐欺取財犯行所得財物匯入使用之情形，應有所之
    認知，且可預見其發生。參以上開被告所交付之帳戶，於被
    害人在當日存款，隨即於當日遭提領一空之情形，有上開帳
    戶之交易明細資料可按，其顯非一般人正常之存提款使用。
    本件實施詐欺之人，顯係以意圖為自己不法之所有，以詐術
    使人將本人之物交付無疑，應成立刑法第339條第1項之詐欺
    取財罪。被告提供存款帳戶予該等人實施詐欺取財犯行，幫
    助彼等遂行詐欺犯罪，事證至為明確，其犯行堪以認定，應
    依法論科。
三、按刑法上之幫助犯，係指以幫助之意思，對於正犯資以助力
    ，而未參與實施犯罪之行為者而言（最高法院49年臺上字第
    77號判例意旨參照）。查被告乙○○既預見將帳戶交予他人
    ，可能供為詐欺犯罪被害人匯款之用，竟提供其帳戶之提款
    卡、存摺予他人供詐欺取財之用，雖並未參與詐欺取款之行
    為，然其顯係以幫助之意思，參與詐欺取財構成要件以外之
    行為，為幫助犯，而取得帳戶之人嗣後即利用被告所交付之
    帳戶，實施詐欺取財犯罪，又不違被告本意，故核被告所為
    ，係犯刑法第339條第1項之幫助詐欺取財罪，並依刑法第30
    條第2項之規定，按詐欺取財罪正犯之刑減輕之（被告犯罪
    後，刑法有關刑法第30條幫助犯規定，已由「幫助他人犯罪
    者，為從犯。雖他人不知幫助之情者，亦同。」、「從犯之
    處罰，得按正犯之刑減輕之。」修正為「幫助他人實行犯罪
    行為者，為幫助犯。雖他人不知幫助之情者，亦同。」、「
    幫助犯之處罰，得按正犯之刑減輕之。」，但此修正，並不
    影響「幫助犯無獨立性，必以正犯有犯罪行為之存在，始能
    成立」嚴格從屬形式見解之繼續援用，並不涉及罪刑實質內
    容之變更，而無庸依刑法第2條第1項為新舊法之比較適用）
    。又被告前曾於89年間，因違反毒品危害防制條例案件，經
    本院以89年度易字第546號判處有期徒刑5月確定，於91年3
    月22日執行完畢，有臺灣高等法院被告前案紀錄表、臺灣臺
    中地方法院檢察署刑案資料查註紀錄表各1份在卷可按，其
    於受有期徒刑執行完畢後，於5年以內再犯本件有期徒刑以
    上之罪，因本件被告為故意犯，關於故意犯部分，不論依修
    正前之刑法第47條，或修正後之刑法第47條第1項之規定，
    均構成累犯，就被告而言即不發生行為後法律有變更之問題
    ，依一般法律適用原則，即應適用裁判時之法律（按如屬過
    失犯即應為新舊法之比較，但仍以修正後規定有利於行為人
    ），即修正後之刑法第47條第1項規定論處（最高法院95年
    度第21次刑庭會議決議參照）而加重其刑，並先加後減。
四、被告乙○○行為後，中華民國刑法於94年2月2日總統華總一
    義字第09400014901號令修正公布，並自95年7月1日施行。
    其中刑法第339條第1項詐欺罪之法定本刑中關於罰金刑最低
    額部分，依修正後刑法第33條第5款規定為「新臺幣1千元以
    上，以百元計算之」，較舊法所定罰金最低額為銀元1元以
    上為重，且罰金刑之加重，依修正後刑法第67條規定，其最
    高度及最低度同加重之，較修正前刑法第68條規定僅加重最
    高度，為不利於被告，依刑法第2條第1項規定，均以舊法為
    有利於被告。再被告行為後，罰金罰鍰提高標準條例第2條
    業已刪除，而刑法第41條第1項前段關於易科罰金之折算標
    準業已由舊法之銀元1百元、2百元、3百元修正為新臺幣1千
    元、2千元、3千元，因屬科刑規範事實之變更，其折算標準
    為裁判時所應諭知，自有就新舊法規定比較之必要，經比較
    新舊法結果，以被告行為時之舊法較有利於被告，是依刑法
    第2條第1項前段之規定，應適用被告行為時之舊法即修正前
    刑法第41條第1項前段、刪除前罰金罰鍰提高標準條例第2條
    之規定，諭知以銀元3百元折算1日易科罰金之折算標準。至
    法定罰金刑之減輕，修正後刑法第67條規定，其最高度及最
    低度同減輕之，雖較修正前刑法第68條所定僅減輕其最高度
    為有利於被告，惟比較時應就罪刑有關之共犯、未遂犯、想
    像競合犯、牽連犯、連續犯、結合犯，以及累犯加重、自首
    減輕暨其他法定加減原因〈如身分加減〉與加減例等一切情
    形，綜其全部罪刑之結果而為比較。經本院綜合比較上開罰
    金最低額、易科罰金、法定罰金刑加減等結果，以被告行為
    時之規定較有利於被告，本件此部分均應適用修正施行前刑
    法關於罰金最低額、易科罰金、法定罰金刑加減之規定。爰
    審酌被告將帳戶供他人犯罪使用，影響社會正常交易安全，
    增加被害人尋求救濟之困難，並使犯罪之追查趨於複雜，及
    其於犯罪後坦承犯行不諱，暨被告犯罪之動機、目的、手段
    平和、犯罪對本件被害人所造成之損害為3萬元等一切情狀
    ，量處如主文所示之刑，並依修正前刑法第41條第1項前段
    之規定諭知易科罰金之折算標準。末查，中華民國96年罪犯
    減刑條例已於96年6月15日由立法院三讀通過，經總統於96
    年7月4日以華總一義字第09600083761號令公告至96年7月16
    日生效施行，本件被告犯罪係於該減刑條例規定96年4月24
    日減刑基準日前所犯，合於該減刑條例之第2條第1項第3款
    、第3條第1項第15款所列減刑規定，爰減輕其刑，並諭知易
    科罰金之折算標準。至被告乙○○所交付之存摺、金融卡、
    印章等物，雖係供本案犯罪所用之物，惟並非違禁物，亦未
    扣案，為免將來執行困難，爰不予宣告沒收。
據上論斷，應依刑事訴訟法第299條第1項前段，刑法第2條第1項
前段、第30條第1項、第2項、第339條第1項、第47條第1項，修
正前刑法第41條第1項前段，刪除前罰金罰鍰提高標準條例第2條
，刑法施行法第1條之1，中華民國96年罪犯減刑條例第2條第1項
第3款、第3條第1項第15款、第7條、第9條判決如主文。
本案經檢察官甲○○到庭執行職務。
中    華    民    國    97    年    2    月    12     日
                  刑事第四庭    審判長法  官  林宜民
                                      法  官  王世華
                                      法  官  林學晴
上正本證明與原本無異。
如不服本判決，應於收受送達後10日內向本院提出上訴書狀（應
敘述具體理由並附繕本）。
上訴書狀如未敘述理由，應於上訴期間屆滿後20日內補提理由書
於本院。
                                      書記官  蔡伸蔚
中    華    民    國    97    年    2     月    12    日
附錄論罪科刑法條
刑法第339條
意圖為自己或第三人不法之所有，以詐術使人將本人或第三人之
物交付者，處5年以下有期徒刑、拘役或科或併科1千元以下罰金
。
以前項方法得財產上不法之利益或使第三人得之者，亦同。
前二項之未遂犯罰之。


司法院資訊處製作；財團法人民間司法改革基金會備份。
